【裁判字號】    95,上易,208
【裁判日期】    951226
【裁判案由】    損害賠償
【裁判全文】
臺灣高等法院臺南分院民事判決         95年度上易字第208號
上  訴  人  辛○○
            子○○
                      之23
            戊○○
            癸○○
            甲○○
            乙○○
            寅○○
            壬○○
            丁○○
            庚○○
共      同
訴訟代理人  何永福  律師
複 代理 人  林恒毅  律師
            丑○○
被  上訴人  成光科技股份有限公司
法定代理人  己○○
訴訟代理人  張雯峰  律師
            奚淑芳  律師
上  一  人
複  代理人  丙○○
上列當事人間請求損害賠償事件，上訴人對於中華民國95年9月2
1日台灣嘉義地方法院94年度訴字第337號第一審判決提起上訴，
本院於95年12月12日言詞辯論終結，茲判決如下：
    主  文
上訴駁回。
第二審訴訟費用由上訴人辛○○、子○○二人；戊○○、癸○○
二人；甲○○、乙○○二人；寅○○、壬○○二人；丁○○、庚
○○二人均各連帶負擔五分之一。
    事  實
甲、上訴人方面：
一、聲明：(一)原判決不利於上訴人部分廢棄。(二)上廢棄部分，被
    上訴人在第一審之訴駁回。(三)第一、二審訴訟費用由被上訴
    人負擔。
二、陳述：除與原判決記載相同者，茲引用之外，補稱：
  (一)按競業禁止條款是否逾合理程度而應歸於無效，目前實務上
    有五大原則作為判斷基準，即：前雇主有依競業禁止特約
    保護之利益存在、受僱人在前雇主之職務地位，係主要營
    業幹部，非處於較低職務技能、限制轉業之對象、期間、
    區域、職業活動等不致使受僱人處於過度困境中、須有填
    補勞工因競業禁止損害之代償措施存在、離職後受僱人之
    競業行為無顯著違反誠信原則，例如當離職員工對雇主之客
    戶、情報大量的收集或篡奪，或其他顯著的背信性，即不具
    保護之必要。
  (二)查被上訴人所提之保證書契約，係屬定型化契約，其中第9
    條第4款之規定，依上述五大原則考量，顯見本件被上訴人
    所定競業禁止條款，已逾合理程度，而依民法第247條之1第
    3款規定，應歸於無效。茲說明如下：
  1.本件被上訴人並無保護之利益存在。
    查被上訴人提出之四項專利權，其申請之時間均在民國（下
    同）94年4月8日至20日之間，創作人雖為上訴人丁○○及辛
    ○○，但申請專利時，上訴人均已離開被上訴人公司，而上
    訴人之母公司所擁有之專利權其申請時間均比被上訴人早，
    且申請人均非上訴人，被上訴人雖有上述專利權應受保護，
    但上訴人目前所任職之公司，並未侵害被上訴人專利權之行
    使，故被上訴人並無保護之利益存在。
  2.上訴人戊○○等5人在被上訴人公司所擔任職務並非主要營
    業幹部，係屬較低職務技能。
  3.被上訴人限制上訴人轉業之區域為「中華民國境內」，且期
    間為一年，限制轉業之範圍有37項之多，幾乎涵蓋各行各業
    ，其限制轉業之區域過廣、期間過久、範圍過大，可謂剝奪
    上訴人1年之工作權，顯不合理。
  4.被上訴人並未填補上訴人任何因競業禁止損害之代償對價，
    尤其被上訴人答應要給上訴人寅○○、丁○○配股，但被上
    訴人均未履行（且此項配股須滿4年才有，亦非競業禁止損
    害之代償對價）。
  5.上訴人等離職後，目前所任工作，並無危害被上訴人公司任
    何利益，且被上訴人亦未證明上訴人就「競業行為」有任何
    「背信及違反誠信之行為」。
  (三)且原審判決亦認為兩造所定競業禁止約款之內容，與上述五
    大原則之規範有違，是依民法第247條之1第3款規定，該競
    業禁止約款應屬無效。且原審法院既認為被上訴人未舉證上
    訴人等自被上訴人公司離職至隆成集團任職後，有對被上訴
    人客戶、情報大量篡奪，或有惡質性競業行為出現等顯著背
    信或顯著違反誠信原則之情事，足證原審法院亦認為被上訴
    人無任何損失可言，上訴人應無賠償責任。
三、證據：援用第一審所提證據。
乙、被上訴人方面：
一、聲明：(一)上訴駁回。(二)第二審訴訟費用由上訴人負擔。
二、陳述：除與原判決記載相同者，茲引用之外，補稱：
    被上訴人公司係以製造高爾夫球車、殘障電動代步車等運輸
    工具及其零件為業，上訴人辛○○等5人均曾在被上訴人公
    司任職，而渠等目前任職之隆成集團所製造之電動車，與被
    上訴人公司的一樣。
三、證據：援用第一審所提證據。
    理  由
一、本件被上訴人起訴主張：被上訴人係於民國53年間成立之公
    司，所營事業包含高爾夫球車、殘障電動代步車等運輸工具
    及其零件製造，上訴人辛○○、戊○○、甲○○、寅○○、
    丁○○等5人原為被上訴人公司員工，另上訴人子○○、癸
    ○○、乙○○、壬○○、庚○○依序為渠等之連帶保證人，
    並有簽立保證契約書，依該契約第7條第4項約款，被保證人
    嗣後若因故離職，在1年內均願遵守「競業禁止」規範，不
    在中華民國內之其他同業任職，如有違反，願給付被上訴人
    公司離職前月薪之100倍作為違約罰金，連帶保證人負連帶
    保證賠償責任。上訴人辛○○於94年3月31日離職、上訴人
    戊○○於92年5月31日離職、上訴人甲○○於94年2月14日離
    職、上訴人寅○○於94年2月28日離職、上訴人丁○○於94
    年3月31日離職後，竟分別到隆成集團所屬旗下公司任職，
    且從事與被上訴人相同營業項目之殘障代步車之產製工作，
    渠等所為顯違反系爭競業禁止約款，被上訴人為此依兩造間
    上開競業禁止契約及職務保證契約之法律關係提起本訴，先
    行請求上訴人辛○○、子○○應連帶給付被上訴人新台幣（
    下同）66萬元；上訴人戊○○、癸○○應連帶給付被上訴人
    100萬元；上訴人甲○○、乙○○應連帶給付被上訴人78萬
    元；上訴人寅○○、壬○○應連帶給付被上訴人66萬元；上
    訴人丁○○、庚○○應連帶給付被上訴人72萬元及利息等語
    。（原審判決上訴人辛○○、子○○應連帶給付被上訴人13
    萬2000元；上訴人戊○○、癸○○應連帶給付被上訴人5萬
    元；上訴人甲○○、乙○○應連帶給付被上訴人16萬元；上
    訴人寅○○、壬○○應連帶給付被上訴人11萬元；上訴人丁
    ○○、庚○○應連帶給付被上訴人14萬4000元，及分別自原
    審判決書附表所示日起至清償日止，按週年利率百分之五計
    算之利息，駁回被上訴人其餘之訴。被上訴人就其敗訴部分
    未提起上訴已告確定）
二、上訴人辛○○等10人則以：系爭保證書契約係屬定型化契約
    ，其中第9條第4款之規定，參照上述五大原則考量，顯已逾
    合理程度，依民法第247條之1第3款規定，應歸於無效。又
    被上訴人提出之四項專利權，其申請之時間均在94年4月8日
    至20日之間，上訴人等均已離開被上訴人公司，而上訴人之
    母公司所擁有之專利權其申請時間均比被上訴人早，且申請
    人均非上訴人，被上訴人雖有上述專利權應受保護，但上訴
    人目前所任職之公司，並未侵害被上訴人專利權之行使，故
    被上訴人並無保護之利益存在。且上訴人戊○○等5人在被
    上訴人公司所擔任職務並非主要營業幹部，係屬較低職務技
    能，遑論被上訴人限制上訴人轉業之區域過廣、期間過久、
    範圍過大，可謂剝奪上訴人 1年之工作權，顯不合理。被上
    訴人亦未填補上訴人任何因競業禁止損害之代償對價，上訴
    人等離職後，目前所任工作，並無危害被上訴人公司任何利
    益，且被上訴人亦未證明上訴人就「競業行為」有任何「背
    信及違反誠信之行為」。再者，原審判決亦認為兩造所定競
    業禁止約款之內容，與上述五大原則之規範有違，是依民法
    第247條之1第3款規定，該競業禁止約款應屬無效。且原審
    法院亦認為被上訴人未舉證證明上訴人等自被上訴人公司離
    職至隆成集團任職後，有對被上訴人客戶、情報大量篡奪，
    或有惡質性競業行為出現等顯著背信或違反誠信原則之情事
    ，足證被上訴人無任何損失可言，上訴人應無賠償責任云云
    ，資為抗辯。
三、被上訴人主張：上訴人辛○○、戊○○、甲○○、寅○○、
    丁○○等5人曾在被上訴人公司任職，離職前上訴人辛○○
    在被上訴人公司擔任研一部樣品模具製作之助理工程師、上
    訴人戊○○擔任品保部副理、上訴人甲○○擔任研二部工程
    師、上訴人寅○○擔任品管部成品檢驗課助理工程師、上訴
    人丁○○則擔任工程部工程師，斯時上訴人辛○○之月薪為
    3萬3000元、上訴人戊○○5萬元、上訴人甲○○4萬元、上
    訴人寅○○3萬3000元、上訴人丁○○3萬6000元。上訴人子
    ○○、癸○○、乙○○、壬○○、庚○○等人則依序擔任上
    訴人辛○○、戊○○、甲○○、寅○○、丁○○等5人之連
    帶保證人，並均與被上訴人公司分別簽訂保證契約書，該保
    證契約書第(七)條關於保證人責任之第4.項並載明：「被保人
    嗣後因故離職，在一年內均願遵守『競業禁止』規範，不在
    其他同業任職，如有違反，願給付本公司離職時薪資之壹百
    倍作為違約罰金，如另有損害並得請求賠償之。」（下稱系
    爭競業禁止條款）。嗣後上訴人辛○○於94年3月31日離職
    ，於94年4月4日任職於訴外人英屬維京群島商育豐有限公司
    （下稱育豐公司）；上訴人戊○○於92年5月31日離職，亦
    於93年2月19日任職於訴外人育豐公司；上訴人甲○○於94
    年2月14日離職後同樣隨即任職於訴外人育豐公司；上訴人
    寅○○於94年2月28日離職後同日即任職於訴外人育豐公司
    ；上訴人丁○○於94年3月31日離職後，嗣於94年4月6日任
    職於訴外人金和信股份有限公司（下稱金和信公司）。又上
    訴人辛○○、戊○○、甲○○、寅○○新任職之育豐公司，
    及上訴人丁○○新任職之金和信公司，均為訴外人隆成集團
    所屬公司，該集團亦有生產電動車、殘障代步車等產品之事
    實，業據被上訴人提出該公司基本資料查詢、被上訴人公司
    產品型錄、保證契約書、隆成集團資料暨產品型錄，及上訴
    人辛○○、戊○○、甲○○、寅○○、丁○○等5人之任用
    人員資料表暨離職移交清單等影本各乙份在卷可稽，為上訴
    人等所不爭執（原審卷1第9頁至第24頁、卷2第58頁至第68
    頁、第75頁至第83頁，本院卷第27頁、第28頁），被上訴人
    上揭主張，堪信真正。
四、本件應審究之爭點，在於兩造間之系爭「競業禁止條款」是
    否違反強制規定？經查：
  (一)按「人民之生存權、工作權及財產權，應予保障。憲法第15
    條定有明文。又人民之工作權並非一種絕對之權利，此觀諸
    憲法第23條規定自明，被上訴人惟恐其員工離職後洩漏其工
    商業上，製造技術之秘密，乃於其員工進入公司任職之初，
    要求員工書立切結書，約定於離職日起二年間不得從事與公
    司同類之廠商工作或提供資料，如有違反應負損害賠償責任
    。該項競業禁止之約定，附有二年間不得從事工作種類上之
    限制，既出於上訴人之同意，與憲法保障人民工作權之精神
    並不違背，亦未違反其他強制規定，且與公共秩序無關，其
    約定似非無效。」；「受僱人有忠於其職責之義務，於僱用
    期間非得僱用人之允許，固不得為自己或第三人辦理同類之
    營業事務，惟為免受僱人因知悉前僱用人之營業資料而作不
    公平之競爭，雙方得事先約定於受僱人離職後，在特定期間
    內不得從事與僱用人相同或類似之行業，以免有不公平之競
    爭，若此競業禁止之約定期間、內容為合理時，與憲法工作
    權之保障無違」，分別有最高法院75年度台上字第2446號、
    94年度台上字第1688號裁判可資參照。
  (二)茲查，上訴人辛○○、戊○○、甲○○、寅○○、丁○○等
    5人前後任職之被上訴人公司及同屬訴外人隆成集團之育豐
    公司、金和信公司，均有生產電動車，此為兩造不爭執，且
    有上揭公司之產品型錄在卷可參（原審卷2第75頁至第83頁
    ；原審卷3第20頁至第25頁），故被上訴人公司與訴外人隆
    成集團，就電動車之產製部分，應屬競爭之同業，則被上訴
    人就所從事營業範圍內產品之製造、生產方法、技巧、資料
    等營業上秘密或牽涉其商業利益之資料，自有避免同屬競爭
    同業之訴外人隆成集團知悉而遭掠奪必要性，被上訴人與上
    訴人簽訂競業禁止條款，目的既在防堵該公司營業上秘密或
    商業利益等機密之外洩及避免不公平之競爭，對被上訴人而
    言，自有保護之利益之存在，上訴人等辯稱「上訴人並無將
    客戶、情報篡奪或有其他惡質性競業行為，違反誠信原則之
    情事，被上訴人無損害之發生，上訴人應無賠償責任」云云
    ，洵無理由。
  (三)次查，上訴人辛○○於離職前，原係擔任被上訴人公司研一
    部樣品模具製作之助理工程師、上訴人戊○○原係擔任品保
    部副理、上訴人甲○○原係擔任研二部工程師、上訴人寅○
    ○原係擔任品管部成品檢驗課助理工程師、上訴人丁○○則
    係擔任工程部工程師，此有上揭5位上訴人之任用人員資料
    表暨離職移交清單在卷可佐。而依被上訴人公司提出之新型
    專利申請書、測試變更申請單、測試報告等資料所示，上揭
    5位上訴人在被上訴人公司內乃從事產品研發、測試、相關
    設計協調及品保相關工作，難認在被上訴人公司任職無獲悉
    被上訴人電動車相關製造技術、營業上秘密或牽涉其商業利
    益等資料之可能，上訴人等辯稱「上訴人戊○○等5人在被
    上訴人公司所擔任職務並非主要營業幹部，係屬較低職務技
    能」云云，與卷附資料不符，洵不足採。且查系爭競業禁止
    條款之限制期間僅1年，期間尚非久遠，且該條款僅要求上
    訴人等5人不得在同業任職，並未限制渠等不得在其他非業
    務競爭之廠商就職，足認系爭競業禁止條款對上揭5位上訴
    人工作權之限制，應尚在合理範疇之內，並無上訴人指稱「
    剝奪上訴人1年之工作權」之情事，上訴意旨指摘兩造約定
    競業禁止之條款，違反民法第247條之1第3款「使上訴人拋
    棄權利或限制其權利行使」之規定，洵無理由。
五、上訴人另辯稱「伊等並未違反系爭競業禁止條款之約定」云
    云，經查：
  (一)被上訴人主張上訴人辛○○等5人在訴外人隆成集團研發、
    品保部門之工作性質，與在被上訴人公司工作內容相近等情
    ，業據其提出產品型錄及研發部人員工作日報表在卷足按（
    原審卷2第148頁至第201頁）。而在隆成集團中，上訴人辛
    ○○、丁○○、甲○○在設計部之工程打樣部門，上訴人戊
    ○○則在品保部門，均屬該集團研發二處組織部門乙節，此
    亦有上訴人提出之組織圖乙份可參（原審卷3第61頁）。參
    以原審證人即訴外人育豐公司之研發部經理李金雄亦於原審
    法院證稱：「甲○○、寅○○工作屬電機類的打樣，辛○○
    、丁○○是鐵管五金類的打樣工作，戊○○負責品保委外測
    試的工作。」、「戊○○把打好的樣品與外面的測試公司聯
    絡作測試，合格後在大陸作生產的工作。」、「戊○○屬品
    保部分。其他四位都是後工程部分。是支援設計師，看設計
    師有何需求，例如幫設計師打成骨架、配線路，成為一個完
    整的東西。」、「（公司生產產品項目？）輪椅、手動輪椅
    、馬桶椅、代步車、助步車等，嬰兒椅不在我們的部分製作
    。」等語（原審卷3第4頁至第6頁），足認被上訴人主張上
    訴人辛○○等5人於離職後1年內至生產電動車之同業即訴外
    人隆成集團任職、而違反系爭競業禁止條款乙節，堪予採信
    ，上訴人依約自應給付被上訴人違約罰金之責任。至於上訴
    人所辯「被上訴人提出之四項專利權，其申請之時間均在94
    年4月8日至20日之間，上訴人等均已離開被上訴人公司」云
    云，應與兩造競業禁止之約定無關。
六、末按「約定之違約金額過高者，法院得減至相當之數額。」
    ，民法第252條定有明文；又「當事人約定之違約金是否過
    高，須依一般客觀事實，社會經濟狀況，當事人所受損害情
    形及債務人如能依約履行時，債權人可享受之一切利益為衡
    量標準，若所約定之額數，與實際損害顯相懸殊者，法院自
    得酌予核減，並不因懲罰性違約金或賠償額預定性違約金而
    異」，並有最高法院49年度台上字第807號、79年度台上字
    第1915號判例可資參照。茲查兩造系爭競業禁止約款之內容
    ，上訴人應賠償離職時月薪100倍作為違約罰金，惟上訴人
    等自被上訴人離職時，上訴人辛○○月薪3萬3000元，上訴
    人戊○○5萬元，上訴人甲○○4萬元，上訴人寅○○3萬300
    0元，上訴人丁○○3萬6000元，均非高薪，亦非擔任高階主
    管，而被上訴人於上訴人競業禁止期間並無其他補償措施，
    被上訴人復未舉證證明上訴人自被上訴人公司離職至隆成集
    團任職後，對於被上訴人客戶或對於被上訴人公司情報大量
    篡奪，或有惡質性競業行為出現等顯著背信性或顯著違反誠
    信原則之情事，原審法院審酌上開情事，認為兩造約定之違
    約金額過高，而予酌減至上訴人離職前月薪4倍計算較宜，
    自無不合。依此標準及上訴人等自被上訴人公司離職之薪津
    計算，被上訴人得請求上訴人辛○○之違約罰金為13萬2000
    元（33,000×4=132,000），上訴人戊○○部分為20萬元（5
    0,000×4=200,000），上訴人甲○○部分為16萬元（40,000
    ×4=160,000），上訴人寅○○部分為13萬2000元（33,000
    ×4=132,000），上訴人丁○○部分為14萬4000元（36,000
    ×4=144,000），而上訴人子○○、癸○○、乙○○、壬○
    ○、庚○○既分別為上訴人辛○○、戊○○、甲○○、寅○
    ○、丁○○之連帶保證人，依系爭競業禁止條款約定及職務
    保證契約之約定，應就其連帶保證範圍內分別負連帶賠償責
    任。
七、綜上所述，上訴人辛○○、戊○○、甲○○、寅○○、丁○
    ○等5人既有違反兩造約定競業禁止之條款，依約應與其等
    連帶保證人子○○、癸○○、乙○○、壬○○、庚○○等5
    人共負競業禁止違約之責任。從而，被上訴人依競業禁止契
    約及連帶保證之法律關係，訴請上訴人等連帶賠償上開損害
    及自起訴狀繕本送達翌日起（即分別自原判決附表所示日期
    ）至清償日止之法定遲延利息，於法有據，原審判決就此範
    圍內予以准許，並准供擔保為假執行之宣告，經核並無違誤
    ，上訴意旨指摘原判決此部分不當，求為廢棄改判，非有理
    由，應予駁回。
八、本件事證已臻明確，兩造其餘攻擊防禦方法及證據資料，核
    與本件判決結果不生影響，不予一一論述，併予敘明。
結論：本件上訴為無理由，依民事訴訟法第四百四十九條第一項
、第七十八條、第八十五條第一項前段、第二項判決如主文。
中    華    民    國    95    年    12    月    26    日
                  民事第三庭      審判長法  官  陳光秀
                                        法  官  莊俊華
                                        法  官  曾平杉
上為正本係照原本作成。
不得上訴。
中    華    民    國    95    年    12    月    28    日
                                        書記官  葉秀珍
                                                    J


司法院資訊處製作；財團法人民間司法改革基金會備份。
